臺灣高等法院臺中分院刑事裁定　　　　　99年度聲字第2106號
聲明異議人
即被告配偶　黃德寶
受　刑　人　張有欽
　　　　　　現於臺灣台中監獄執行中
上列聲明異議人因受刑人竊盜案件，對於臺灣臺中地方法院檢察
署檢察官執行之指揮（99年度執高字第12688號），聲明異議，
本院裁定如下：
    主  文
聲明異議駁回。
    理  由
一、聲明異議人即被告配偶黃德寶（下稱聲明人）聲明異議意旨
    略以：
  (一)本件受刑人有正當工作，且除本案外，並未再犯其他刑事案
    件，足證本案僅屬單一個案，受刑人並無重複犯罪之虞，自
    無需入監服刑始得收矯正之效之情事；況且，本案被害人遭
    竊物品僅有汽車音響、鞋子15雙及置於煙灰缸內之硬幣等等
    ，其價值甚為輕微，可見縱不執行所宣告之刑，對於法秩序
    亦無甚危害，足見本案並無「難收矯正之效，或難以維持法
    秩序者」之事由，執行檢察官未經調查審認並提出證據以實
    其說，亦未給予受刑人表示意見之機會，即否准受刑人易科
    罰金之請求，顯有情輕法重，有違刑法第41條裁量要件之立
    法本旨。
  (二)原判決雖認王成平證稱本案係其所為，係與被告勾串所為之
    偽證云云。惟查，王成平是否該當偽證罪，實非無商榷餘地
    ，此有下列事證可證：經查，倘若本案確係受刑人所為，並
    要求王成平頂罪，受刑人對於車輛停放位置左所移動應知之
    甚詳，則其在偵查中提出係王成平駕駛該部車輛前去找伊聊
    天之抗辯時，必然會要求王成平在信中詳註車輛停放位置不
    同，以使檢察官採信其說詞，然本案卻係在一審經法院依職
    權傳喚被害人王紫涵到庭作證，才知車輛遭竊前後所停放之
    位置不同，可見受刑人對於本案犯罪情節完全不知情，如何
    能遽認本案確係其所為？再者，依一般常理，若本案自始即
    係受刑人所為，受刑人一開始隨警方到案說明時，因尚不暸
    解案情，則對於警方詢問之事必先虛應故事，縱有意找人頂
    替，亦會先以綽號稱之，待確實找到願意頂替之人，再供出
    其真實姓名，並表示該綽號即為該人，殊無可能一開始即直
    指係王成平所犯。更何況依王成平之證詞，關於系爭車輛之
    顏色、車子放回原處時停放之位置及有無上鎖等情均與卷內
    事證相符，可見本案是否確係被告找王成平頂替犯行，亦非
    無商榷餘地。據上，可見受刑人於原審審理程序中所為之抗
    辯，並非全無理由，更何況被告辯明權之行使本係其訴訟權
    之體現，縱被告否認或主張之內容與法院依職權認定之事實
    有所歧異或相反，仍不應將其辯明權之行使認為犯罪後態度
    不佳而否准易科罰金之請求，否則即屬架空辯明權之保障。
    檢察官未體察憲法保障人民訴訟權之意旨，遽行否准受刑人
    易科罰金之請求，與法顯有違悖，亦難謂業已合於程序正義
    之要求。
  (三)受刑人前係因染上毒癮，為了應付施用毒品之龐大開銷，才
    鋌而走險犯下多起竊盜案件，惟其自民國97年6月22日出獄
    後，即未再沾染毒品，並與以往損友斷絕聯絡，與聲明人一
    起在逢甲夜市擺攤，每日從早忙碌到晚，生活規律且正常，
    努力回歸社會生活，希望藉由努力經營未來的人生，彌補之
    前對社會所造成之損害，倘若再令受刑人入監服刑，則受刑
    人之前辛苦經營將化為烏有，日後出獄亦勢必再面臨適應社
    會生活之困難，對於受刑人及社會影響甚鉅。況查，聲明人
    目前係僅與受刑人夫妻二人相依為命，因聲明人精神狀況甚
    不穩定，常有焦慮與憂鬱症狀，極需要受刑人在旁照顧，如
    受刑人入監服刑，聲明人恐將因頓失生活重心，而導致病情
    恐更加嚴重，此外二人苦心經營之攤販生意亦將無法繼續，
    致使家庭經濟陷入困境，對於受刑人及聲明人影響甚大。敬
    請鈞院鑒核速賜裁定准許受刑人易科罰金之聲請，縱認受刑
    人尚不符合易科罰金之規定，請准予改以易服社會勞動方式
    代替，以利受刑人維持既有的工作與家庭生活云云。
二、按「受刑人或其法定代理人或配偶以檢察官執行之指揮為不
    當者，得向諭知該裁判之法院聲明異議」、「法院應就疑義
    或異議之聲明裁定之」，刑事訴訟法第484條、第486條分別
    定有明文。查該條所稱「諭知該裁判之法院」，乃指對被告
    之有罪判決，於主文內實際宣示其主刑、從刑之裁判而言（
    最高法院79年臺聲字第19號判例參照）。又「犯最重本刑為
    五年以下有期徒刑以下之刑之罪，而受六月以下有期徒刑或
    拘役之宣告者，得以新臺幣一千元、二千元或三千元折算一
    日，易科罰金。但易科罰金，難收矯正之效或難以維持法秩
    序者，不在此限。」刑法第41條第1項定有明文。準此，有
    期徒刑或拘役得易科罰金之案件，法院所諭知者，僅係如易
    科罰金之折算標準而已，至於是否准予易科罰金，係賦予執
    行檢察官視個案具體情形，依前開法律規定裁量之權能，亦
    即執行檢察官得考量受刑人之一切主、客觀條件，審酌其如
    不接受有期徒刑或拘役之執行，是否難達科刑之目的、收矯
    正之成效或維持法秩序等，以作為其裁量是否准予易科罰金
    之憑據，非謂受刑人受6個月以下有期徒刑或拘役之宣告時
    ，執行檢察官即必然應准予易科罰金。且上開法條所稱之「
    難收矯正之效」及「難以維持法秩序」，均屬不確定法律概
    念，此乃係立法者賦予執行者能依具體個案，考量犯罪所造
    成法秩序等公益之危害大小、施以自由刑避免受刑人再犯之
    效果高低等因素，據以審酌得否准予易科罰金，亦即，此乃
    執行者所為關於自由刑一般預防（維持法秩序）與特別預防
    （有效矯治受刑人使其回歸社會）目的之衡平裁量，非謂僅
    因受刑人個人家庭、生活處遇值得同情即應予以准許；且法
    律賦予執行檢察官此項裁量權，僅在發生違法裁量或有裁量
    瑕疵時，法院始有介入審查之必要。
三、經查：
  (一)本件受刑人於89年間因犯竊盜罪，經法院判處有期徒刑確定
    後，嗣於假釋期間，於92年間再犯常業竊盜罪，另經法院判
    處有期徒刑並諭知強制工作確定，又因犯持有第二級毒品罪
    遭判處有期徒刑5月，甫於97年6月22日始執行完畢。惟受刑
    人猶不知悔改，再犯本件竊盜案件，經原審法院於98年10月
    30 日以98年度易字第2930號判處有期徒刑8月，嗣再經本院
    於99年9月30日以99年度上易字第73號撤銷原判決，改處以
    有期徒刑5月，如易科罰金以新臺幣1000元折算1日確定在案
    ，此有臺灣高等法院被告前案紀錄表可稽（見本院卷第8-14
    頁）。依上揭法條之規定，本件聲明異議，本院自有管轄權
    。又本件未據聲請人檢具其與受刑人張有欽之身分關係證明
    ，而經本院依職權查詢受刑人張有欽之全戶戶籍資料結果，
    聲明人黃德寶確為受刑人張有欽之配偶無訛（本院卷第15頁
    ），是即聲明人具有本件聲明異議權，合先敘明。
  (二)本件臺灣臺中地方法院檢察署之執行檢察官係以：受刑人於
    前案及本案所犯之竊盜罪，均係以不詳方式破壞被害人之自
    小客車後，竊取車內物品，犯罪方法相似，且於犯後均否認
    犯罪。受刑人於本案中，除否認犯罪外，更涉嫌教唆證人王
    成平偽證（王成平涉嫌偽證部分，另經臺中地方法院檢察署
    檢察官以99年度偵字第 23767號偵辦中），以代為頂替其於
    本件所犯之竊盜案，堪認受刑人犯後態度不佳，且顯無悔改
    之意。經考量行為人之犯罪情節、犯後態度、及具有竊盜犯
    罪習性之性格等因素，基於刑法之一般預防及特別預防功能
    之衡平考量，應認受刑人之性格特異，不知自我反省，法意
    識薄弱，若予以易科罰金，不執行原宣告刑，即難以維持秩
    序及收矯正之效果等由，爰故不准受刑人易科罰金之請求，
    而令其發監執行；且檢察官為此執行命令前業經訊問受刑人
    ，並給予受刑人表示意見之機會，復當場告知受刑人如不服
    執行命令，得向最後事實審法院即本院聲明異議等情，業經
    本院依職權調取臺灣臺中地方法院檢察署99年度執字第1268
    8號卷宗核閱無訛，並有上開刑事判決、臺灣臺中地方法院
    檢察署99年度執字第12688號卷內之點名單、訊問筆錄影本
    附卷可憑（見本院卷第16-22、26-28頁）。茲查卷附受刑人
    之臺灣高等法院被告前案紀錄表，確實顯示受刑人自89年間
    起，即接連犯有竊盜、常業竊盜、違反毒品危害防制條例等
    案件，均經法院判決確定並予執行等情，是受刑人既前曾有
    多次違反竊盜罪前科，素行已是不良，於入監服刑至執行完
    畢後，竟未思反省，復再違反竊盜罪，難認受刑人無再犯之
    虞，更足徵受刑人確有如執行檢察官所稱易科罰金，難收矯
    正之效或難以維持法秩序之情形，是檢察官據此而不准受刑
    人易科罰金，尚無不合。又本件執行檢察官所為不准受刑人
    易科罰金之請求，而將其發監執行之命令前，業經訊問受刑
    人，並給予受刑人表示意見之機會，亦如前述，則聲明異議
    意旨(一)所指摘執行檢察官未經調查審認並提出證據以實其說
    ，亦未給予受刑人表示意見之機會云云，並不可採。
  (三)聲明異議意旨(二)所稱原判決雖認王成平證稱本案係其所為，
    係與被告勾串所為之偽證，惟查，王成平是否該當偽證罪，
    實非無商榷餘地，更何況被告辯明權之行使本係其訴訟權之
    體現，縱被告否認或主張之內容與法院依職權認定之事實有
    所歧異或相反，仍不應將其辯明權之行使認為犯罪後態度不
    佳而否准易科罰金之請求，否則即屬架空辯明權之保障。檢
    察官未體察憲法保障人民訴訟權之意旨，遽行否准受刑人易
    科罰金之請求，與法顯有違悖，亦難謂業已合於程序正義之
    要求云云。惟查，本院原確定判決業於判決理由二、(二)、6
    中已詳為論述如何斟酌各項證據，且就此等證據本其自由心
    證予以取捨及判斷，而採為認定受刑人顯係與王成平勾串，
    受刑人始於本院偽證如上開情節，本件普通竊盜罪純為受刑
    人1人所犯，王成平所言者顯無其事等情，是受刑人具竊盜
    罪犯行明確，況細究聲明人上開意旨所為主張，無非係受刑
    人因對其有利之事項為本院所不採，事後提出證據或重為爭
    執，對本院判決就認定不利於己之事實，片面為個人意見之
    取捨，及單憑己意所為之相反評價或質疑，以圖證明其於本
    院所為有利之主張為真實，自皆難以憑採。又檢察官否准受
    刑人易科罰金之意旨，乃是說明「受刑人不僅否認犯罪，更
    涉嫌教唆證人王成平偽證，堪認受刑人犯後態度不佳，且顯
    無悔改之意」，已如上述，尚非上開聲明異議意旨所指將其
    辯明權之行使認為是犯罪後態度不佳，因此不得准許受刑人
    易科罰金之請求，是聲明人就此容有誤會，應予指明。
  (四)至聲明異議意旨(三)所稱受刑人前係因染上毒癮，為了應付施
    用毒品之龐大開銷，才鋌而走險犯下多起竊盜案件，惟其自
    97年6月22日出獄後，即未再沾染毒品，並與以往損友斷絕
    聯絡，與聲明人一起在逢甲夜市擺攤，每日從早忙碌到晚，
    生活規律且正常，努力回歸社會生活。況查，聲明人目前係
    僅與受刑人夫妻二人相依為命，因聲明人精神狀況甚不穩定
    ，常有焦慮與憂鬱症狀，極需要受刑人在旁照顧云云。惟查
    ，受刑人上開所指，均與刑法第41條第1項但書所規定應考
    量受刑人是否有「易科罰金，難收矯正之效或難以維持法秩
    序者」等情無涉，換言之，該情並非檢察官審酌得否易科罰
    金所必然應考量之因素。且犯罪人之處罰，其法律制裁效果
    之審酌衡量應優先於受刑人個人家庭因素之考量，是受刑人
    有無「因家庭之關係，執行顯有困難」之情形，本不影響執
    行檢察官上開指揮執行之認定，聲明人執此爭辯，尚屬無據
    。
  (五)綜上所述，本院綜觀全卷並審酌上情，認本件執行檢察官於
    指揮執行時，已充分審查、考量受刑人應入監執行，以收其
    矯正之效，俾維持法秩序等節後，始不予准許易科罰金，此
    一不准易科罰金之指揮執行命令，當無違反平等原則及比例
    原則，且屬法律授權檢察官所行使之合義務性裁量，並符外
    部界限及內部界限之拘束，乃本其法律所賦與指揮刑罰執行
    職權之行使，對具體個案所為之判斷，自難謂有何逾越法律
    授權或專斷等濫用權力之情事。此外，復查無檢察官上開裁
    量權之行使有何瑕疵之情事，聲明人徒執前詞聲明異議，指
    摘檢察官執行指揮不當，並無理由，應予以駁回。至於聲明
    異議意旨所請「縱認受刑人尚不符合易科罰金之規定，請准
    予改以易服社會勞動方式代替，以利受刑人維持既有的工作
    與家庭生活」云云，惟是否准以易服社會勞動代替徒刑之執
    行，要屬執行檢察官之裁量職權，並非法院得以諭知，併此
    敘明。
四、據上論結，應依刑事訴訟法第220條，裁定如主文。
中    華    民    國   100    年    1     月    5     日
            刑事第五庭  審判長法  官  趙  春  碧
                              法  官  林  宜  民
                              法  官  賴  恭  利
上列正本證明與原本無異。
不得抗告。
                              書記官  林  育  萱

中    華    民    國   100    年    1     月    5     日